【裁判字號】    89,台上,311
【裁判日期】    890120
【裁判案由】    殺人等罪
【裁判全文】
最高法院刑事判決                                八十九年度台上字第三一一號
    上  訴  人  乙○○
                丁○○
                甲○○
                丙○○
                戊○○
右上訴人等因殺人等罪案件，不服台灣高等法院中華民國八十八年十月二十六日第二
審更審判決（八十八年度重上更(三)字第一六三號，起訴案號：台灣宜蘭地方法院檢察
署八十五年度偵字第三七六六、三九九九、四三一四號），提起上訴，本院判決如左
：
    主  文
上訴駁回。
    理  由
本件原判決認定上訴人乙○○曾於民國七十五年間因犯殺人罪，經原法院判處有期徒
刑十二年，褫奪公權五年，經本院判決駁回上訴確定，嗣減刑為有期徒刑八年六月，
褫奪公權三年四月，再減刑為有期徒刑五年八月，褫奪公權二年二月，於八十年十一
月十九日假釋出獄，至八十年十二月二十日假釋期滿執行完畢，又於八十一年間因違
反槍砲彈藥刀械管制條例案件，經台灣宜蘭地方法院判處有期徒刑六年確定，並於八
十五年九月十六日假釋出獄，至八十七年八月二十六日假釋期滿，另於八十二年間因
檢肅流氓條例案件，經台灣宜蘭地方法院裁定交付感訓處分，經原法院駁回抗告確定
；上訴人甲○○前於七十七年間因犯殺人罪，經原法院判處有期徒刑十二年，褫奪公
權五年確定，嗣減刑為有期徒刑八年，褫奪公權三年四月，於八十二年七月二十八日
假釋出獄，至八十五年八月二十一日假釋期滿執行完畢；上訴人戊○○前於七十七年
間因犯殺人罪，經原法院判處有期徒刑十四年，經本院判決駁回上訴確定，嗣減刑為
九年四月，於八十二年九月七日假釋出獄，至八十七年二月二十四日假釋期滿（未構
成累犯）。上訴人丁○○前於七十九年間因盜匪案件，經原法院判處有期徒刑八年，
於八十年六月十四日經本院判決駁回上訴確定，於八十三年三月十二日假釋出獄，至
八十七年八月十日假釋期滿（未構成累犯）。乙○○於八十五年九月十六日自台東綠
島監獄假釋出獄，因懷疑黃瑞明、黃金福二人於八十一年間指證其非法持有槍械及恐
嚇取財等犯行，致為法院判處徒刑，並經治安法庭認定構成流氓行為而裁定交付感訓
處分，遂思以指證其上開犯行而罹刑責為藉口，實則以此為恐嚇方法達成取財之不法
目的，乃指使與之有共同不法所有意圖犯意聯絡之甲○○、上訴人丙○○，於八十五
年九月二十六日晚間八時許，前往宜蘭縣蘇澳鎮○○街五十六號黃瑞明住處，以乙○
○在八十一年間曾以五張支票向黃瑞明調現，而該五張支票仍在黃瑞明手中為藉口，
要黃瑞明交付新台幣（下同）二百五十萬元，因黃瑞明不在家，即逕行離去；次日（
九月二十七日，即農曆八月十五日中秋節）晚間，甲○○、丙○○二人再度受乙○○
之指使前往黃瑞明住處，聲稱黃瑞明欠乙○○二百五十萬元，渠等要來拿錢等語，經
黃瑞明回以「我不認識你們，要乙○○自己打電話來，我又沒有欠他錢」云云，該二
人遂逕行離去。嗣甲○○、丙○○二人又於翌日（九月二十八日）下午三、四時許，
偕與渠等亦有犯意聯絡之戊○○一同前往黃瑞明住處，揚言「如不交錢，有事自己負
責」，恐嚇黃瑞明交付金錢，因黃瑞明拒絕而未果。乙○○因遲遲未能取得黃瑞明交
付之金錢花用，乃於當日（二十八日）傍晚約請甲○○、丙○○、戊○○及與之亦有
犯意聯絡之丁○○，同在乙○○之兄嫂位於宜蘭縣蘇澳鎮南方澳之住處會合飲酒後，
於晚間十時三十分許，由乙○○指使戊○○先駕駛其所有之Ｇ五－二三七六號福斯牌
小客車搭載丙○○前往黃瑞明住處察看，以確認黃瑞明是否在家，另由丁○○駕駛甲
○○所有之ＩＡ－二三五五號賓士牌小客車搭載乙○○、甲○○二人尾隨而至，戊○
○、丙○○先至黃瑞明住處，得悉黃瑞明在家後即折返，而於離黃瑞明住處約一百公
尺處碰見乙○○等人後，乙○○要戊○○駕車在該處之土地公廟旁等候，丙○○則下
車改搭丁○○駕駛之賓士牌小客車坐於左後座，共同前往黃瑞明住處，於晚間十時五
十分許抵達後，甲○○、丙○○下車將黃瑞明叫出，即由該二人將黃瑞明架住並強押
上車，使黃瑞明坐於小客車後座中央，而以強暴之手段剝奪黃瑞明之行動自由，黃瑞
明被挾持在車內，逗留片刻後，即向外急駛，戊○○則駕車跟隨在後。黃瑞明之妻林
玲鶴恐生意外，乃以電話先向警方報案，惟未正式製作筆錄。乙○○在車上即以黃瑞
明曾於八十一年間作出對其不利之證詞為藉口責問黃瑞明，黃瑞明予以否認後，乙○
○即回身出手毆打黃瑞明，不久，因乙○○要求將車開往山區僻靜處，乃由丙○○接
替路況不熟之丁○○駕駛小客車，途中因黃瑞明不堪乙○○之毆打而以手抵擋，丁○
○乃取下黃瑞明之皮帶將黃瑞明雙手予以綑綁。迨當晚十一時三十分許，丙○○將小
客車駛至宜蘭縣冬山鄉○○村○○路九十六號前空地，丁○○將黃瑞明拖出車外，並
將黃瑞明身上所穿著之內衣反翻蓋住黃瑞明頭部，乙○○因向黃瑞明恐嚇取財未遂，
心有未甘，復因黃瑞明反抗，而另行萌生殺意，乃夥同與之有犯意聯絡之甲○○、丁
○○，由李、江二人持甲○○所有放於車上之短型鋁棒二支及以拳腳毆打黃瑞明之頭
、臉部及身上各部位，丁○○並以手扼掐黃瑞明頸部，此時丙○○因見戊○○未尾隨
而來，乃駕車回頭尋找戊○○，黃瑞明因受乙○○、甲○○、丁○○三人共同基於殺
人犯意予以毆打，造成黃瑞明右側額頭部有約四×八公分頭皮下出血一處，致右側頭
骨陷凹骨裂、腦出血，前頭左眼、鼻、左頰部有約四×十公分挫裂傷一處，致前頭、
眼眶骨、鼻骨顴骨呈陷凹骨折，腦、眼、鼻、口頰部出血，左頭部有約三×八公分頭
皮出血傷一處，致左頭骨陷凹骨折、腦出血，左側胸部有掌大皮下出血傷一處，致二
、三、四、五肋骨陷凹、肋骨出血多量，頸部喉頭及兩側組織有扼掐出血、喉頭軟骨
出血，左前膊有約四×八公分之皮下出血傷一處，終因頭顏骨骨折腦出血當場死亡。
黃瑞明死亡後，乙○○見取財目的已無法達成而未遂，且見黃瑞明死亡，為免事情外
洩而罹刑責，乃與甲○○、丁○○共圖棄屍。嗣丙○○、戊○○二人到達現場後，亦
與上開三人有棄屍之共同犯意，渠等五人共同基於遺棄屍體之犯意聯絡，由乙○○、
甲○○、丁○○三人將黃瑞明之屍體拖往三十公尺外之竹林，並將黃瑞明之屍體裝入
原在該處之藍色塑膠桶內，而丙○○、戊○○二人則合力將現場所遺留之血跡清理乾
淨，嗣五人並撿拾石塊壓住塑膠桶上方，共同棄置黃瑞明之屍體後始離開。之後，甲
○○等人於逃離現場途中，將供殺害黃瑞明使用之鋁棒二支丟棄，並換下染有血跡之
衣物後，同至宜蘭縣羅東鎮飲酒作樂。次日（二十九日）清晨，戊○○與其餘四人分
手單獨前往基隆。黃瑞明之妻林玲鶴見黃瑞明遭人押走後音訊全無，乃於二十九日下
午六時五十分向宜蘭縣警察局蘇澳分局正式報案，並製作筆錄。乙○○、丁○○、甲
○○、丙○○四人於八十五年九月二十九日晚間一同前往台北，乙○○因於殺害黃瑞
明後，並未取得恐嚇所得之金錢可供花用，又與丁○○、甲○○、丙○○承上開共同
為自己不法所有之概括犯意，於九月三十日晚間十一時四十分許，由乙○○打000
000000號電話予黃金福，先指責黃金福不該於八十一年間至法院作出對其不利
之證詞，並恐嚇黃金福：「給我準備二百萬元，明天下午三點會叫人到你家拿錢，我
也不怕你報警，我這次出獄，祇帶二個心臟出來而已，戴帽子的（指警察）我也要跟
他拼，我若出事，我的小弟（手下）也會去找你，你若給二百萬元，大家平安無事…
…，你是否想和黃瑞明一樣失蹤……，我坦白告訴你，黃瑞明已不在人世間」等語，
黃金福因已經聽聞黃瑞明遭乙○○等人押走後下落不明之事，適宜蘭縣警察局蘇澳分
局刑事組人員查知後，趕往黃金福住處瞭解狀況，此後至十月九日止，乙○○、甲○
○、丙○○、丁○○等四人分別以電話命黃金福交付二百萬元，因黃金福藉故虛與委
蛇而未遂（乙○○連續恐嚇取財未遂部分，因未上訴業已確定）。戊○○嗣於八十五
年十月一日下午，於親友勸說下，前往宜蘭縣警察局蘇澳分局投案。乙○○於八十五
年十月十三日凌晨三時許，自台北縣板橋市搭乘計程車返回宜蘭，至羅東鎮○○路十
三之二號浪漫人生西餐廳吃宵夜，三時十分許，為宜蘭縣警察局羅東分局刑事組人員
據報趕往該處捕獲（乙○○被捕過程所犯妨害公務部分，業經撤回上訴而確定）。戊
○○嗣於同年十月十八日下午供出乙○○等人行兇地點，並引導警方前往前揭中山村
地址尋獲黃瑞明之屍體。而甲○○、丙○○二人則於八十五年十一月二十七日晚間八
時許，一同至台灣宜蘭地方法院檢察署投案。丁○○嗣經第一審法院通緝，而於八十
六年六月一日緝獲等情。係以上開上訴人甲○○、丙○○、戊○○、丁○○四人對被
害人黃瑞明恐嚇取財未遂及妨害自由部分犯罪事實（乙○○此部分犯行業已判決確定
），業據被害人黃瑞明之妻林玲鶴於警訊及偵審中指訴綦詳，參諸卷附之第一審法院
八十一年度訴字第三六四號刑事判決及治安法庭八十一年度感裁字第十七號裁定、原
法院治安法庭八十二年度感抗字第九十四號裁定內容，乙○○早於八十一年間即因持
票向被害人黃瑞明恐嚇二百五十萬元未遂。以此觀之，甲○○、丙○○、戊○○等人
前往黃瑞明住處時，雖僅報出乙○○之名，並揚言「有事自己負責」，然因被害人黃
瑞明前曾有遭乙○○恐嚇取財之經驗，故雖僅此簡單一語，已足以使被害人黃瑞明心
生畏懼。且於當（二十八）日晚間上訴人等於南方澳飲酒後，由乙○○指使戊○○先
駕車搭載丙○○前往被害人黃瑞明住處察看，亦據甲○○於警訊中供述明確，乙○○
、甲○○、丁○○三人隨後到達被害人黃瑞明住處附近與戊○○、丙○○會合，之後
丙○○換坐丁○○駕駛之小客車內，戊○○仍駕車在被害人黃瑞明住處附近等候，俟
乙○○等人將被害人黃瑞明挾持出來後，戊○○又駕車尾隨乙○○等人開往山區僻靜
而且人跡罕至之處，足證戊○○對於乙○○之指使內容及甲○○、丙○○前往被害人
黃瑞明住處尋找黃瑞明之目的均屬明知，而有共同犯意之聯絡及行為之分擔。是上訴
人等將被害人黃瑞明挾持上車並帶往山區，渠等之意乃在以此方法逼迫被害人黃瑞明
交付金錢，復以黃瑞明之皮帶將黃瑞明雙手予以綑綁，其有以非法方法剝奪人行動自
由之行為甚明。林玲鶴於其配偶黃瑞明被押走後，並非速至警局報案且製作筆錄，乃
因恐危及黃瑞明身體、生命之安全，未便親至警局報案聲張，遂口頭報案，俟翌日仍
不見黃瑞明返回，始向警局報案且正式製作筆錄，此為事理之常，尚不因被害人配偶
報案之遲速而異其認定，該分局長對於被害人配偶報案時間之陳述，核與本案待證事
實無關，即無傳訊必要。又檢察官於起訴書犯罪事實欄所載戊○○於九月二十六日、
二十七日均曾隨甲○○、丙○○同往被害人黃瑞明住處一節，因該二次均僅甲○○下
車向被害人黃瑞明或其妻林玲鶴傳話恐嚇，雖甲○○所搭乘前往之汽車上仍有其他人
乘坐於其中，然據告訴人林玲鶴供稱戊○○前往其住處二次（九月二十八日下午及晚
間），且無法明確指明戊○○確實坐於車上，尚難據以認定戊○○曾參與該前二次恐
嚇行為。上訴人丁○○、甲○○、丙○○、戊○○所辯無恐嚇取財及妨害自由犯行，
暨甲○○嗣後翻供所為有利於戊○○之陳述，均不足採信；又上訴人乙○○、甲○○
、丁○○殺人部分，業據渠等三人供承乙○○、甲○○有用鋁棒、丁○○用手打被害
人黃瑞明之事實，而被害人黃瑞明因「兩手綑綁，內衣反翻致頭顏部矇住及受重鈍擊
頭顏骨骨折腦出血致死」，亦經台灣宜蘭地方法院檢察署檢察官督同法醫師相驗及解
剖屬實，有勘驗筆錄、相驗屍體證明書、驗斷書、現場照片及內政部警政署刑事警察
局八十五年十一月四日刑醫字第七○四○六號鑑驗書在卷可憑。查被害人黃瑞明頭、
顏、頸部確受有致命之傷害，有上開驗斷書附卷可稽，乙○○、甲○○、丁○○三人
又共同毆擊被害人至死方休，渠等有殺人犯意及犯意聯絡，至為明顯。證人萬正德於
原審證述：「我是製作筆錄，被告乙○○當時有槍傷，我在八十五年十月三（應係十
三日）日十一時製作筆錄，李某當時很清醒，與小隊長一起去訊問，我授命作筆錄，
有二、三個同事在場，我們去時他就承認，他在自由意志下陳述，沒有必要刑求，他
都承認，祇屍體部分未交代清楚……」。又原審依聲請向財團法人羅許基金會羅東博
愛醫院函查乙○○八十五年十月十三日因槍傷於該院治療之病歷及護理資料，經查其
中八十五年十月十三日當天著述之入出院護理評估表內載有：「入院護理評估欄內，
其中意識狀態係清醒、聽力亦正常」，有上開病歷、護理資料在卷可考，足證乙○○
警訊筆錄確在意識清醒下自由陳述，且核與事實相符，自堪採信。甲○○於第一審法
院已供明「……是丁○○把黃瑞明內衣拉上來……」，上開鑑驗書並載有死者頸部喉
頭等出血，是被害人黃瑞明生前遭扼勒，應無疑議，而現場既由乙○○、甲○○分持
鋁棒擊打黃瑞明頭部，則上開扼勒應係由在場徒手毆人之丁○○所為無訛，足見將黃
瑞明內衣反翻蓋住頭部及以手扼搯其頸部者應是丁○○。證人李偕金月、李慶輝、李
秀芝、蕭月霞、江國朗、陳源基、簡美菊等所為證言，均不能據為有利於上訴人乙○
○、甲○○、丁○○之認定。至丁○○之未婚妻黎欣芹對於本件案情均不知情，又未
在場，自難期其能為與待證事實有關之證述，殊無傳訊之必要。上訴人乙○○、甲○
○、丁○○所辯無殺人犯意，係屬卸責之詞，不足採信；關於上訴人乙○○、丁○○
、甲○○、丙○○、戊○○五人遺棄屍體部分，業據乙○○、甲○○、丁○○坦承黃
瑞明死亡後，有共同將黃瑞明之屍體拖至附近竹林下，並裝入塑膠桶內，又以石塊壓
住塑膠桶上方之事實，且甲○○於偵查中供稱：「我和小龍（指丁○○）、乙○○共
同把黃瑞明裝到筒（桶）子裡，戊○○與丙○○清理地上血跡，我們五人再去找石頭
，壓住塑膠筒（桶），我們五人就離開」，丙○○亦供述：「當時乙○○叫我和戊○
○把現場血跡清洗掉，他們三人就找塑膠筒（桶）把屍體裝起來，就不讓人家發現」
。是戊○○、丙○○既合力清洗現場遺留血跡，復尋找石頭壓住裝有屍體之塑膠桶，
彼二人與其他上訴人有遺棄屍體之犯意聯絡與行為分擔至明。證人李宗燦所為證言，
不足採為有利於戊○○之證明。而戊○○於警訊中復陳稱行為時伊很清醒，乙○○等
人都沒有酒醉，均算清醒。是乙○○所辯伊當時酒醉，不知自己所為何事，及丙○○
、甲○○嗣後翻異之詞暨證人陳勢蒼所為有利於乙○○之證言均不足採信；關於上訴
人甲○○、丙○○、丁○○對被害人黃金福恐嚇取財未遂部分犯罪事實（乙○○此部
分犯行已判刑確定），業據被害人黃金福指訴綦詳，乙○○既對被害人黃金福恐嚇稱
：「是否想和黃瑞明一樣」「黃瑞明已經不在人世間」等語，足證乙○○係以其已加
害黃瑞明之事實，嚇使黃金福心生畏懼交付金錢（未遂）。又上訴人丁○○、甲○○
、丙○○均供認曾以電話與被害人黃金福通話，丁○○不否認有以電話與被害人黃金
福聯絡交款之時間地點、甲○○並在電話中指示黃金福將錢送至指定之地點，而丙○
○亦受乙○○之指使，以電話要黃金福交付金錢等情。是上訴人甲○○、丙○○、丁
○○辯稱渠等並無向黃金福恐嚇取財云云，係屬卸責之詞，均不足採信。事證已明，
戊○○原審選任辯護人所為調查證據之聲請，核無必要。分別詳予指駁及說明其所憑
之證據暨認定之理由。因認上訴人甲○○、丙○○、丁○○對被害人黃瑞明、黃金福
所為恐嚇取財而未遂及戊○○參與對被害人黃瑞明恐嚇取財未遂部分之行為，均係犯
刑法第三百四十六條第三項、第一項之恐嚇取財未遂罪。甲○○、丙○○、丁○○、
戊○○將被害人黃瑞明自其住處挾持外出並強制載往山區之行為，係犯刑法第三百零
二條第一項之妨害自由罪。乙○○、甲○○、丁○○三人殺害被害人黃瑞明之行為，
均係犯刑法第二百七十一條第一項之殺人罪。乙○○、甲○○、丁○○、丙○○、戊
○○遺棄被害人黃瑞明屍體之行為，均係犯刑法第二百四十七條第一項之遺棄屍體罪
。丁○○、甲○○、丙○○、戊○○與乙○○對被害人黃瑞明恐嚇取財及妨害自由部
分，乙○○、甲○○、丁○○就殺害被害人黃瑞明部分，乙○○、甲○○、丁○○、
丙○○、戊○○遺棄被害人黃瑞明屍體部分，甲○○、丙○○、丁○○與乙○○對被
害人黃金福恐嚇取財部分，各有犯意聯絡及行為分擔，均為共同正犯。甲○○、丙○
○、丁○○就向黃瑞明、黃金福恐嚇取財部分先後二次犯行，時間緊接，犯罪構成要
件相同，顯係基於概括犯意反覆為之，為連續犯，依刑法第五十六條規定，論以一罪
，並加重其刑。丁○○、甲○○、丙○○、戊○○對被害人黃瑞明所犯恐嚇取財未遂
罪及妨害自由罪間，有方法結果之牽連關係，應從一重依刑法第三百四十六條第三項
、第一項之恐嚇取財未遂罪處斷。乙○○、甲○○、丁○○殺害被害人黃瑞明與遺棄
黃瑞明屍體間，有方法結果之牽連關係，為裁判上之一罪，應從一重依刑法第二百七
十一條第一項之殺人罪處斷。又乙○○、甲○○、丁○○三人殺害被害人黃瑞明，係
於上訴人等將被害人黃瑞明載往山區後，始起意殺害，並非在對被害人黃瑞明恐嚇取
財及將之挾持出來時即起意殺害，已如前述，故乙○○、甲○○、丁○○三人所犯之
恐嚇取財未遂罪與殺人罪間，並無方法結果之牽連關係，而係另行起意為之，其犯意
各別，犯罪構成要件互殊，應予分論併罰。公訴人認該二罪有牽連關係，尚非允洽。
查乙○○前於七十五年間因犯殺人罪，經原法院判處有期徒刑十二年，褫奪公權五年
，經本院判決駁回上訴確定，嗣減刑為有期徒刑八年六月，褫奪公權三年四月，再減
刑為有期徒刑五年八月，褫奪公權二年二月，於八十年十一月十九日假釋出獄，至八
十年十二月二十日假釋期滿執行完畢。甲○○前於七十七年間因犯殺人罪，經原法院
判處有期徒刑十二年，褫奪公權五年確定，嗣減刑為有期徒刑八年，褫奪公權三年四
月，於八十二年七月二十八日假釋出獄，至八十五年八月二十一日假釋期滿執行完畢
，有台灣高等法院檢察署刑案紀錄簡覆表可稽，二人於執行完畢後五年以內再犯本件
有期徒刑以上之罪，均為累犯，有期徒刑部分應依刑法第四十七條規定加重其刑，死
刑及無期徒刑部分依法不得加重。關於上訴人甲○○、丁○○、丙○○、戊○○恐嚇
取財未遂（含妨害自由）部分，第一審適用刑法第二十八條、第五十六條（戊○○部
分除外）、第三百四十六條第三項、第一項、第三百零二條第一項、第五十五條、第
四十七條（甲○○部分），罰金罰鍰提高標準條例第一條前段，並審酌各該上訴人犯
罪動機、手段等一切情狀，量處甲○○、丁○○、丙○○各有期徒刑一年六月，戊○
○有期徒刑一年，認無不合，予以維持。撤銷第一審關於上訴人乙○○、甲○○、丁
○○殺人及上訴人丙○○、戊○○遺棄屍體部分之判決，改判適用刑法第二十八條、
第二百七十一條第一項、第二百四十七條第一項、第五十五條、第四十七條、第三十
七條第一項、第五十一條第二款、第四款、第三十八條第一項第二款，就丙○○、戊
○○遺棄屍體部分，酌情各量處有期徒刑二年；就上訴人乙○○、甲○○、丁○○殺
人部分，審酌上訴人等三人犯罪之動機在於恐嚇取得財物，惡性非輕，其中乙○○在
本件犯罪中居於主謀地位，甫受假釋出獄之寬典，出獄僅十二日，即以殘酷手段殺害
黃瑞明並予以棄屍，其生性兇殘，泯滅人性，罪無可逭，有使其與世永久隔離之必要
，應處以死刑，褫奪公權終身，以昭炯戒。甲○○、丁○○前均因犯罪被判處徒刑，
甫經執行完畢或仍在假釋期間再犯本罪，其犯罪所生損害極為重大，並審酌渠等二人
品性、素行及犯罪動機、犯罪後態度等一切情狀，分別量處無期徒刑，均宣告褫奪公
權終身，以資懲儆。並就甲○○、丁○○二人各定執行刑為無期徒刑，均褫奪公權終
身。丙○○定執行刑有期徒刑三年四月，戊○○定執行刑有期徒刑二年十月。又乙○
○、甲○○、丁○○三人用以殺害被害人黃瑞明之鋁棒二支，雖未扣案，然不能證明
已滅失，且該二支鋁棒據甲○○供承為其所有，應依法宣告沒收。至乙○○所涉恐嚇
取財未遂（含妨害自由）部分，經第一審法院判決後，其就此部分並未聲明上訴，業
據乙○○於原法院前審調查時供稱：「對殺人部分上訴」，其上訴狀及上訴理由狀亦
載明：「因殺人案件提起上訴」、「僅就殺人部分提起上訴」。是乙○○恐嚇取財未
遂（含妨害自由）部分早已確定，其再主張此部分亦有上訴第二審云云，自非可採。
又公訴意旨以：丙○○、戊○○就前開乙○○、甲○○、丁○○殺害被害人黃瑞明部
分，認有犯意聯絡及行為分擔，應同負刑法第二百七十一條第一項之殺人罪云云。然
丙○○、戊○○均堅決否認有參與殺害黃瑞明之犯行。經查：丙○○、戊○○二人雖
於事前參與對被害人黃瑞明恐嚇取財未遂之犯行，惟丙○○、戊○○二人僅知係為向
黃瑞明恐嚇以取得金錢，其等共同妨害黃瑞明之行動自由，無非作為逼迫黃瑞明交付
金錢之手段，當無殺害黃瑞明之意思，且依乙○○、甲○○、丙○○等人所供情節觀
之，乙○○係因恐嚇被害人黃瑞明交付金錢未果，又遭黃瑞明頂撞而起殺機，顯見乙
○○係於丁○○將被害人黃瑞明拖下車後始起意殺害之，而與當時在場之甲○○、丁
○○有犯意聯絡而共同下手以鋁棒將被害人黃瑞明當場打死，被害人黃瑞明之死亡與
丙○○、戊○○無涉。再乙○○、甲○○、丁○○於警訊、偵查及第一審審理中一再
陳稱丙○○、戊○○確實並未參與毆打殺害被害人黃瑞明，核與丙○○、戊○○二人
所供相符，上訴人等獲案時間不同，就此部分所供俱屬相符，乙○○、甲○○、丁○
○三人與丙○○、戊○○並無特殊情誼，應非迴護之詞，當可採信。另據丙○○辯稱
：伊是有去現場，但乙○○、甲○○等人動手殺黃瑞明時，伊不在現場，伊是去找戊
○○，因到現場時，沒見到戊○○的車，所以伊才說要去找他，便離開現場等語；戊
○○辯以：伊當晚去黃瑞明家，甲○○的車就來了，伊說要去找女朋友，甲○○就說
一起走，後來他們車子愈開愈山區，就沒跟很緊，後來跟丟了，是丙○○出來找伊，
伊和丙○○到了現場後，就見到乙○○、甲○○、丁○○三人，有一人倒在地上云云
。參互印證，殊難遽認丙○○、戊○○有共同殺人犯行。本件既無其他積極證據，足
證丙○○、戊○○二人於事前就此殺人部分與其他上訴人有犯意聯絡，而丙○○、戊
○○復未參與其他上訴人殺害被害人黃瑞明之構成要件行為，自不得以丙○○抵達現
場發現戊○○未尾隨而來，欲駕車回頭尋找戊○○時，曾目睹乙○○等人毆打被害人
黃瑞明，及後來戊○○抵達現場參與清理遺留血跡等情，即認丙○○、戊○○亦有共
同殺人之犯行。此外，又查無其他積極證據足認丙○○、戊○○有殺人犯行，其二人
被訴殺人部分犯罪不能證明。因檢察官認此部分與上開遺棄屍體有罪部分有裁判上一
罪關係，故不另為無罪之諭知。經核於法均無違誤。本件乙○○恐嚇取財未遂（含妨
害自由）部分已判決確定，乙○○猶執此指摘原判決不當。乙○○、甲○○、丁○○
否認有殺人之故意；丙○○、戊○○否認有遺棄屍體及丙○○否認有向黃金福恐嚇取
財未遂犯行云云，原判決已詳予指駁，渠等上訴意旨仍任意指摘原判決違法，非有理
由，均應予駁回。又不得上訴於第三審法院之恐嚇取財未遂罪與得上訴之妨害自由罪
為牽連犯，而以不得上訴之恐嚇取財未遂罪為重，得上訴之妨害自由罪為輕，雖依刑
法第五十五條規定從不得上訴之恐嚇取財未遂罪論科，惟其牽連之妨害自由罪，原得
上訴於第三審法院，而牽連犯之上訴又不可分，則對於該恐嚇取財未遂之重罪，亦應
認為得上訴於第三審法院，附此明。
據上論結，應依刑事訴訟法第三百九十六條第一項，判決如主文。
中      華      民      國    八十九    年      一      月     二十     日
                              最高法院刑事第三庭
                                  審判長法官  陳  錫  奎
                                        法官  洪  清  江
                                        法官  吳  昆  仁
                                        法官  李  伯  道
                                        法官  林  增  福
      右正本證明與原本無異
                                              書  記  官
中      華      民      國    八十九    年      一      月    二十四    日


司法院資訊處製作；財團法人民間司法改革基金會備份。
